臺灣高等法院臺中分院刑事裁定　　　　 96年度交抗字第635號
　抗　 告　 人
　即原處分機關　交通部公路總局台中區監理所
　代　 表　人　 甲○○
　代　 理　人　 何侑娟
　受 處 分 人　 乙○○
上列抗告人因違反道路交通管理處罰條例案件，不服台灣台中地
方法院，中華民國96年6月29日所為裁定（95年度交聲字第949號
），提起抗告，本院裁定如下：
      主  文
原裁定撤銷，發回台灣台中地方法院。
      理  由
一、原裁定意旨略以：(一)受處分人遭舉發違規時間分別為九十年
    十二月二十八日、九十一年一月十五日、九十一年二月六日
    、九十一年六月二十四日、九十二年一月十九日及九十一年
    四月二十三日，原處分機關竟遲至九十五年九月七日始對前
    五件違規案件作出裁決，距違規行為之日分別至少逾四年八
    月、四年七月、四年七月、四年二月、三年八月之久，此有
    違反道路交通管理事件裁決書五紙附卷可憑，甚且就九十一
    年四月二十三日之違規事件所製開之裁決書，迄今尚未合法
    送達受處分人，此顯逾上開修正前或修正後之違反道路交通
    管理事件統一裁罰標準及處理細則第四十四條第一項裁決期
    限之規定，且經遍閱全卷，難認原處分機關此番延宕有何正
    當、合理之理由，原處分機關對受處分人所為之裁決顯已違
    反行政程序法第六條所揭櫫之平等原則且違反情節重大，其
    處分難認屬合法。(二)原處分機關對於違反道路交通管理事件
    行為人，其是否行使裁罰權，實不宜久懸不決，而使處罰關
    係處於不確定狀態，致影響人民權益。據此，行政罰法於舉
    發當時雖尚未公布施行，然原處分機關於上開違規案件裁決
    時，該法既已公布施行，即應適用該法第二十七條有關行政
    罰裁處權時效之規定，以審酌主管機關之處分，上述案件行
    政罰之裁處權均亦已因三年期間之經過而消滅。
二、抗告意旨略以：(一)依照行政罰法第四十五條之立法意旨得知
    ，係採不溯及既往原則，是於該法施行前違反行政法上義務
    之行為應受處罰而未經裁處者，裁處權時效自該法施行之日
    （九十五年二月五日）起算。又本件亦不屬中央法規標準法
    第十八條「受理人民聲請許可案件」採從新從優之類型。(二)
    依據違反道路交通管理事件統一裁罰基準及處理細則規定第
    四十四條第一項：「違反道路交通管理事件行為人，未依規
    定自動繳納罰鍰，或未依規定到案聽候裁決，處罰機關應於
    舉發違反道路交通管理事件通知單送達二個月內依標準表逕
    行裁決之」。有關二個月內裁決之訓示規定，本所並無恣意
    違反違反上開二個月期限之規定，實因違規案件龐大、人力
    不足且確有實務上困難，因倘原舉發單位於期限寄送違規及
    採證照片予違規人，地址若無法寄送退回或於郵政單位招領
    ，若仍無法送達即需辦理寄存送達或公示送達，俟完成送達
    程序後均已超過二個月以上，且行政程序法之施行為確保民
    眾權益，未完成送達前所為之裁決是無效的，依法於五年內
    執行應是對民眾較有利，凡違反道路交通管理處罰條例之逾
    二個月以上裁決者，應仍屬行政程序法第一百三十一條第一
    項及行政執行法第七條第一項所規定五年時效內，該行政處
    分依法應屬有效，抗告人就本件裁處權時效並無違誤。
三、經查：
(一)、按道路交通管理處罰條例本身並無行政罰裁處權之時效消滅
    規定，同條例第二條規定：「本條例未規定者，依其他法律
    規定。」，又道路交通管理處罰條例所定罰鍰、吊扣吊銷證
    照、記點之裁罰，本屬行政罰法中所稱行政罰之性質，其裁
    罰自有行政罰法規定之適用，合先敘明。
(二)、道路交通管理事件統一裁罰基準及處理細則第四十四條第一
    項規定：「違反道路交通管理事件行為人，未依規定自動繳
    納罰鍰，或未依規定到案聽候裁決，處罰機關應於舉發違反
    道路交通管理事件通知單送達二個月內依標準表逕行裁決之
    。」此規定嗣於九十五年六月三十日經交通部及內政部令修
    正為「違反道路交通管理事件行為人，未依規定自動繳納罰
    鍰，或未依規定到案聽候裁決，處罰機關應依基準表於舉發
    違反道路交通管理事件通知單送達且逾越應到案期限六十日
    之三個月內，逕行裁決之。」並自九十五年七月一日起生效
    施行。惟無論依修正前、後之規定，均係主管機關交通部與
    內政部為補充道路交通管理處罰條例漏未對處罰機關於受理
    違反道路交通管理事件裁決時效所為之補充性質行政命令，
    因該細則第四十四條第一項並未規定處罰機關違反「二個月
    」或「逾越應到案期限六十日之三個月」期間之規定時，發
    生失權之效果，應屬訓示之規定，旨在促使各處罰機關儘速
    處理，以免形成積案，導致無法達成交通管理之目的。本件
    原處分機關未依上開細則規定於舉發單送達後二個月內或逾
    越應到案期限六十日之三個月內依基準表逕行裁罰，固有處
    分遲延或行政管理之缺失，然並不因而生失權之效果，所作
    成之裁決處分仍屬合法有效。
(三)、又行政罰法第二十七條第一項及第二項雖分別規定，「行政
    罰之裁處權，因三年期間之經過而消滅。」「前項期間，自
    違反行政法上義務之行為終了時起算。但行為之結果發生在
    後者，自該結果發生時起算。」惟同法第四十五條第一項、
    第二項則另規定：「本法施行前違反行政法上義務之行為應
    受處罰而未經裁處，於本法施行後裁處者，除第十五條、第
    十六條、第十八條第二項、第二十條及第二十二條規定外，
    均適用之。」「前項行政罰之裁處時效，自本法施行之日起
    算。」依行政罰第四十五條之立法意旨，時效期間之計算採
    不溯既往原則，於該法施行前違反行政法上義務之行為應受
    處罰而未經裁處者，裁處權時效自該法施行之日即九十五年
    二月五日起算時效期間，並非自違反行政法上義務之行為結
    束日起，計算三年之裁處權時效。本件原處分機關裁處權時
    效期間，應自九十五年二月五日起算三年，則本件受處分人
    於九十年十二月二十八日、九十一年一月十五日、九十一年
    二月六日、九十一年六月二十四日及九十二年一月十九日違
    反前開道路交通管理處罰條例規定而應受處罰，於九十五年
    二月五日行政罰法生效施行前均未經裁處，迄九十五年九月
    七日經原處分機關裁決，並未逾三年之法定時效期間。至受
    處分人於九十一年四月二十三日違反道路交通管理處罰條例
    規定之事實，原處分機關所製開之中監違字第車裁60-H0000
    0000號裁決書，因未合法送達受處分人，自不生合法送達之
    效力，有交通部公路總局台中區監理所九十六年六月二十六
    日中監自字第0960026157號函附裁決書及回執一份在卷可稽
    ，無法產生規制人民處分之效力，然原處分機關裁處權時效
    期間尚未消滅，自得另為適法之處分。綜上所述，原裁定以
    原處分機關之裁量權罹於時效為由，撤銷原處分，裁定受處
    分人不罰，尚有未洽，原處分機關抗告有理由，應由本院將
    原裁定撤銷，發回原法院另為適當之裁定。
四、據上論斷，應依道路交通案件處理辦法第26條，刑事訴訟法
    第413條前段，裁定如主文。
中　　華　　民　　國　　96　　年　　8 　　月　　14　　日
                  交通法庭審判長法　官　陳　筱　珮
                                法　官  余　仕　明
                                法　官  康　應　龍
上列正本證明與原本無異。
不得再抗告
                                書記官　姚　錫　鈞
中　　華　　民　　國　　96　　年　　8 　　月　　15　　日
